臺灣臺北地方法院刑事判決　　　　　　　　　　　　　九十一年度訴字第三二九號
　　公　訴　人　台灣台北地方法院檢察署檢察官
　　被　　　告　乙○○
　　指定辯護人　甲○
右列被告因偽造有價證券等案件，經檢察官提起公訴（九十年度偵字第二三五四五號
），甲○判決如左：
    主      文
乙○○無罪。
    理      由
一、公訴意旨除發票日期外，均如起訴書（如附件）所載；發票日期經檢察官當庭更
    正為民國九十年七月三日（有卷附之退票理由單記載可稽）。
二、公訴意旨認：被告明知本案支票係來路不明之贓物，仍予收受，並於金額欄偽填
    票面金額，持向李耀鳴調借現金，除涉犯收受贓物及偽造有價證券罪嫌外，另涉
    犯刑法第二百零一條第二項前段行使偽造有價證券、同法第三百三十九條第一項
    之詐欺取財罪嫌云云。然按偽造有價證券而復持以行使，其行使行為吸收於偽造
    行為之中，只應論以偽造罪（最高法院三十一年上字第八八號判例參照）；又行
    使偽造有價證券以使人交付財物，如果所交付者即係該證券本身之價值，則其詐
    欺取財仍屬行使偽券之行為，不另成立詐欺罪名（最高法院二十五年上字第一八
    一四號判例參照）。是依公訴人追訴之犯罪事實以觀，公訴事實應僅涉犯收受贓
    物罪嫌及偽造有價證券罪嫌；檢察官於起訴書所犯法條欄記載認被告所為另涉犯
    刑法第二百零一條第二項前段行使偽造有價證券、同法第三百三十九條第一項詐
    欺罪嫌，顯有誤會，先予說明。
三、按犯罪事實應依證據認定，無證據不得推定其犯罪事實；不能證明被告犯罪者，
    應諭知無罪之判決，刑事訴訟法第一百五十四條、第三百零一條第一項分別定有
    明文；又認定不利於被告之事實須依積極證據，苟積極證據不足為不利於被告事
    實之認定時，即應為有利於被告之認定（最高法院三十年台上字第八一六號判例
    參照）；且認定犯罪事實所憑之證據，雖不以直接證據為限，間接證據亦包括在
    內，然而無論直接證據或間接證據，其為訴訟上之證明，須於通常一般之人均不
    致有所懷疑，而得確信其為真實之程度者，始得據為有罪之認定，倘其證明尚未
    達到此一程度，而有合理之懷疑存在而無從使事實審法院得有罪之確信時，即應
    由法院為諭知被告無罪之判決（最高法院七十六年台上字第四九八六號判例參照
    ）。次按行為非出於故意或過失者，不罰；又行為人對於構成犯罪之事實，明知
    並有意使其發生者，為故意，行為人對於構成犯罪之事實，預見其發生而其發生
    並不違反其本意者，以故意論，刑法第十二條第一項、第十三條亦有明文。是故
    意犯之行為人須對於客觀不法構成要件之所有行為情狀有所認識，並有決意實現
    不法構成要件之主觀心態，或有容忍、聽任構成要件該當結果發生之心態，始符
    合該犯罪之主觀構成要件，得為故意犯刑罰法令處罰之對象。刑法第三百四十九
    條第一項之收受贓物罪係故意犯，是行為人須知悉其為贓物，而仍予收受，或縱
    令所收受者係贓物，亦不違反其本意，始足當之。另刑法上所謂偽造有價證券，
    以無權簽發之人冒用他人名義簽發為要件，如果行為人基於本人之授權，或其他
    原因有權簽發者，則與無權之偽造行為不同（最高法院五十三年台上字第一八一
    ○號判例參照）；且偽造有價證券罪亦係故意犯，須行為人明知無簽發權或未經
    授權，仍然擅自完成發票行為，始能以該罪名相繩。
四、公訴人認被告乙○○涉嫌收受贓物票據及偽造有價證券後持以行使借款，無非以
    ：(1)被告自承於起訴書所指時、地收受丁○○交付之支票，並在票面金額欄填寫
    三萬五千元等事實；(2)系爭支票係被害人陳國定、戊○○所遺失等情，業據陳國
    定、戊○○於警訊中供述明確，且有票據掛失止付通知書、遺失票據申報書附卷
    可稽；(3)被告所陳「丁○○」之人，經查詢法務部戶役正連結作業系統，「丁○○」之資料並不存在，且參諸被告於偵訊中所述交付系爭支票之人，前後所述反
    覆不一，是所述不知系爭支票來路不明一節即難採信。(4)依常情，收受不知名人
    士為發票人之支票，既然信任該支票發票人，竟不自己兌現，反而以該支票向他
    人借貸，由他人提出交換，實與常理有違等情，資為論據。訊據被告乙○○固坦
    承於九十年六月十三日向綽號「龍龍」之男子取得本案發票日期及金額欄空白支
    票一紙後，自行填寫發票日期及三萬五千元之金額後，於同年六月二十一日持向
    李耀鳴借款之事實，惟堅決否認有收受贓物、偽造有價證券後持以行使借款詐欺
    款項之犯意，辯稱：綽號龍龍之男子因積欠其二、三萬元之債務，所以交付該張
    已蓋妥發票人印鑑、但發票日期及金額欄空白之支票交其自行填寫運用對外調現
    ，其以為龍龍有填寫支票之權利，始會依其允諾自行填寫金額及發票日期，持向
    李耀鳴調現，其確不知該支票係贓物等語。
五、經查：
  (1)本案支票係案外人陳國定蓋妥印鑑後（發票日期及金額空白），交付戊○○持有
    備用，惟戊○○於九十年六月十三日遺失該支票等情，雖分別經證人陳國定、戊○○於警訊及偵審中陳述明確，並有票據掛失止付通知書、遺失票據申報書各一
    件在卷可憑。然本案空白支票係被告取自案外不詳姓名之成年男子等事實，為起
    訴書所是認；從而被害人陳國定、戊○○之陳述，至多僅能證明該支票遺失之經
    過、狀態，尚無足就被告收取該支票時，是否有贓物認識之待證事項為直接之證
    明；是依被害人陳國定、戊○○之指述，無從憑以認定對被告不利之事實。
  (2)被告於偵查中所述交付其支票之男子「龍龍」名為「丁○○」，經檢察官以法務
    部戶役政連結作業系統查詢結果，雖查無「丁○○」其人之資料，有相關查詢資
    料在卷可按。然遺失本件空白支票之戊○○，先前確曾於黑珍珠夜總會認識一綽
    號「龍龍」之男子，且其遺失票據當天尚與黑珍珠夜總會的客人及另兩位亞洲夜
    總會的小姐前往台北市○○路ＫＴＶ，而在該處遺失支票等情，業據證人戊○○
    到庭結證屬實（甲○九十一年四月二十五日訊問筆錄參照）；足見被告所述當時
    在黑珍珠夜總會圍勢之綽號「龍龍」之男子，係確有其人，且與被害人戊○○遺
    失票據前出入之場所有地緣關係。是被告自始於偵查中所述「支票取自龍龍」之
    事實，並非顯然無據。被告於偵查中雖無法供述「龍龍」之真實姓名，或嗣後所
    供之姓名經查並無其人，然此被告辯解無從查證之消極事實，實不能積極證明被
    告於收取支票之時，已有明知或不確定故意之贓物認識。公訴人單以被告無法供
    出「龍龍」之真實姓名，遽認其「明知支票來路不明」，尚屬率斷。
  (3)被告所稱與其同往向龍龍拿取支票之證人丙○○，經甲○將其與被告隔離訊問結
    果，二人就取拿支票之用途、案外人阿偉在場、取票情形所言，大致相符，且與
    證人戊○○所述：遺失支票當天先在五樓黑珍珠夜總會跳舞，後來阿偉找了亞洲
    舞廳的兩位小姐一起到中華路的錢櫃ＫＴＶ，... 龍龍跟阿偉很熟等情吻合（甲○九十一年九月二十六日），是被告所稱：本案空白支票取自「龍龍」一節，並
    非無據，如前所述。惟有疑問者，係被告拿取上開空白支票時，是否已明知或可
    得知悉該支票係他人遺失之贓物，且明知無簽發權源仍偽填發票日期及金額？查
    被告自承填寫之支票金額僅三萬五千元，顯見被告係依所述「龍龍」積欠其二、
    三萬元債務金額填寫支票面額，並無明知為贓物而圖自己不法所有，填寫鉅額供
    己花用之事。且被告於偵查中首次經檢察官傳訊到案（無警訊筆錄）時，即自承
    ：向龍龍取得上述空白票據後，自行填寫票面金額等情明確（九十年度偵字第二
    三五四五號偵查卷第二十五頁偵查筆錄參照），果被告行為時即知悉該票據係他
    人遺失之贓物，且明知自己未經授權而無完成發票行為之權，則其於到案後畏罪
    堅稱：取得票據時發票行為已經完成（已經填妥金額、日期）等詞卸責即可，斷
    無自承填寫金額、日期，完成發票行為，反自陷己入罪之理。公訴人單憑被告自
    承填寫發票日期及金額之事實，認定被告有偽造有價證券之犯行，顯係忽略被告
    之主觀認識而有誤會。參以：被告取得空白支票，填寫金額、日期後，持以行使
    調借現款之對象係友人李耀鳴等情，業據證人李耀鳴於警訊中陳述明確（偵查卷
    第六頁背面警訊筆錄參照）；果被告明知自己係收受贓物而偽造有價證券，已預
    知該支票將不獲兌現，為隱匿犯行，當持該票據向不熟識之民間放貸業者詐取現
    金，而無故意持向熟悉之友人調現，立即被循線查獲之理。況民間持客票借款之
    情形，所在多有，被告所述積欠其債務之友人「龍龍」既因無法於當時立即清償
    債務，而交付該空白支票交被告使用，顯亦無立即兌現該票據之能力，是被告持
    該票據向第三人借款，亦屬支票之正常運用行為，與常情並無相悖之處；公訴人
    主張：被告不自己持該支票兌現，反而持向他人借貸，有違常理；進而推認被告
    有收受贓物及偽造有價證券之認識，於一般人之生活經驗上，並非必然；而不足
    使甲○依此確信被告確有收受贓物及偽造有價證券之明知或不確定故意。
六、綜上所述，依公訴人起訴所憑之事證，僅足證明被告曾向龍龍取得本案發票日期
    及金額欄空白之支票後，自行填寫日期、金額，持向案外人調現之事實；惟實不
    足證明被告主觀上明知其取得之支票係他人遺失之贓物，或預見容忍係贓物，仍
    然收受，而有贓物之認識；且明知無權或未經授權而偽填支票金額及日期，而有
    偽造有價證券之犯罪故意。自難單以被告收受空白支票後填寫行使之客觀事實，
    遽令其負本件故意犯之罪責。此外，復查無其他證據足資證明證明被告有收受贓
    物及偽造支票有價證券之故意，自應為被告無罪之諭知。
據上論斷，應依刑事訴訟法第三百零一條第一項，判決如主文。
本案經檢察官孫小萍到庭執行職務
中      華      民      國    九十一    年     十一     月      七      日
                                臺灣臺北地方法院刑事第八庭
                                    法  官  朱瑞娟
右正本證明與原本無異
如不服本判決，應於判決送達後十日內，向甲○提出上訴狀。
                                    書記官  葉金發
中      華      民      國    九十一    年     十一     月      十一    日
